臺灣高等法院刑事判決　　　　　　　　　　　　　九十一年度上訴字第二六四二號
　　上　訴　人　臺灣宜蘭地方法院檢察署檢察官
　　被　　　告　乙○○　男　民.
　　被　　　告　甲○○　男　民.
右上訴人因被告違反商業會計法等案件，不服臺灣宜蘭地方法院九十一年度訴字第九
八號中華民國九十一年七月九日第一審判決（起訴案號：臺灣宜蘭地方法院檢察署九
十年度偵字第一一三七號），提起上訴，本院判決如左：
    主  文
上訴駁回。
    理  由
一、公訴意旨略以：被告乙○○係設於宜蘭縣宜蘭市○○路三十一巷一弄二號立德交
    通運輸股份有限公司（以下簡稱「立德運輸公司」）之負責人，綜理該公司之經
    營、會計、報稅等事務，並為從事業務之人兼納稅義務人，負有據實製作薪資所
    得扣繳憑單及登載營利事業所得稅結算申報書之義務。明知被告甲○○於民國（
    下同）八十四年至八十八年間並未受僱於立德運輸公司工作，亦未支領該公司之
    薪資或報酬，竟於八十五年起至八十九年止，基於逃漏稅捐、填製不實會計憑證
    帳冊、行使業務上登載不實文書之概括犯意，連續虛偽填載支付如起訴書附表所
    示之薪資予甲○○等不實事項於其業務上所製作為會計憑證之薪資名冊上，並將
    不實之薪資支出登載於業務上做成八十四至八十八年度之各類所得扣繳暨免扣繳
    憑單之會計憑證，並依此不實之扣繳憑單製作內容不實之立德運輸公司營利事業
    所得申報書，持向財政部臺灣省北區國稅局羅東稽徵所申報立德運輸公司八十四
    年度至八十八年度之營業所得稅，以此詐術逃漏八十七年度之營利事業所得稅新
    臺幣（下同）二萬零三百八十五元與八十八年度之營利事業所得稅七萬三千零三
    十七元整，足生損害稅捐機關稅捐稽徵之正確性。甲○○亦基於幫助逃漏稅捐之
    概括犯意，提供其身分證影本與印章予乙○○，並與乙○○約定以其名義申報稅
    捐，再由其曳引車靠行於立德運輸公司所須支付之靠行費內扣抵，幫助立德運輸
    公司逃漏上開稅捐，亦足生損害於稅捐機關稅捐稽徵之正確性。公訴人因認被告
    乙○○所為，涉犯稅捐稽徵法第四十一條、第四十七條之負責人以不正當方法逃
    漏稅捐罪嫌、商業會計法第七十一條第一款之填製不實會計憑證帳冊罪嫌；被告
    甲○○所為，涉犯稅捐稽徵法第四十三條第一項之幫助逃漏稅捐罪嫌云云。
二、按犯罪事實應依證據認定之，無證據不得推定其犯罪事實；不能證明被告犯罪或
    其行為不罰者，應諭知無罪之判決，刑事訴訟法第一百五十四條、第三百零一條
    第一項分別定有明文。又認定不利於被告之事實，須依積極證據，苟積極證據不
    足為不利於被告事實之認定時，即應為有利於被告之認定，更不必有何有利之證
    據，最高法院三十年上字第八一六號著有判例參照。再事實之認定，應憑證據，
    如未能發現相當證據，或證據不足以證明，自不能以推測或擬制之方法，為裁判
    基礎；且認定犯罪事實所憑之證據，雖不以直接證據為限，間接證據亦包括在內
    ，然無論直接證據或間接證據，其為訴訟上之證明，須於通常一般之人均不致有
    所懷疑，而得確信其為真實之程度者，始得據為有罪之認定，倘其證明尚未達此
    一程度，而有合理之懷疑存在而無從使事實審法院得有罪之確信時，即應由法院
    為諭知被告無罪之判決，最高法院四十年台上字第八六號判例、七十六年台上字
    第四九八六號判例參照。
三、公訴人認被告二人犯有上開罪嫌，無非係以被告乙○○自承並未給付被告甲○○
    薪資、立德運輸公司八十六年度至八十八年度之領薪人員薪資名冊、八十五年度
    與八十八年度之各類所得扣繳暨免扣繳憑單、財政部臺灣省北區國稅局宜蘭縣分
    局九十一年一月三十日北區國稅宜縣審第０九一００００二九一號函及立德運輸
    公司基本資料為其論據。被告甲○○屢經原審及本院傳喚均未到庭，而訊據被告
    乙○○堅詞否認有前開犯行，辯稱：甲○○的卡車是屬於靠行制，所以司機算是
    靠行在我公司。依財政部七十一年十二月十日臺財稅第三八九三五號函釋，是可
    以把靠行司機報領公司的薪資，因靠行後，該車的營業收入是要由車行開發票，
    所以車行就以靠行車司機來報薪資，抵銷公司開發票之費用、稅金等，若有不夠
    ，有司機加油的單據等可以讓車行銷帳。印章是甲○○交給伊的，伊係按照年度
    申報，被告甲○○因積欠其靠行費，可能是不想還伊錢，才會告伊等語。
四、經查：
  (一)被告乙○○係立德運輸公司負責人，公司經營一般汽車貨運業務、汽車及其零件
    買賣業務、起重工程、各項業務之進出口貿易業務，此有公司基本資料查詢表一
    紙附卷可稽（見九十年度偵字第一一三七號卷第四頁）。被告甲○○駕駛之ＪＥ
    ─二一八號營業用貨運曳引車，自八十四年至八十六年間及八十六年至八十九年
    三月間，係領用立德運輸公司之營業貨運曳引車牌照而經營貨物運輸業務（即俗
    稱「靠行」），每月交付三千五百元費用，並未支領薪資或其他薪餉等情，業據
    甲○○於偵查中，及乙○○於偵查、原審訊問、本院調查審理中證述屬實，此有
    乙○○提出之燃料稅繳款書影本九件、牌照稅繳款書影本二份、罰單影本二十張
    及於本院調查中提出之發票影本四十紙附卷可參（見八十九年度他字第四二一號
    卷第三一至四一頁、本院卷證物袋），乙○○所辯其與甲○○間，確係立德運輸
    公司與卡車車主之「靠行」關係，而非一般僱傭關係等情，應堪認定。
  (二)乙○○自八十四至八十九年止，連續於立德運輸公司之薪資名冊即其職務上製作
    之原始憑證上填載支付甲○○薪資五萬、十六萬元、十六萬五千元、十七萬五千
    元及四十二萬元不等，業據甲○○於偵查中，及乙○○於原審及本院調查、審理
    中證述屬實，並有甲○○八十六至八十八年度領薪人員薪資名冊，八十五至八十
    八年度各類所得扣繳暨免扣繳憑單及八十四、八十五年度國稅局納稅清單二紙附
    卷可按（見八十九年度他字第四二一號卷第四九至五二頁、原審卷第二五至二七
    頁、本院卷第四三頁），乙○○確以甲○○名義填載薪資名冊，並據以填製各類
    所得扣繳暨免扣繳憑單，依此製作「立德運輸公司」之營利事業所得申報書，持
    向財政部臺灣省北區國稅局羅東稽徵所申報營業所得稅一節，堪認信實。
  (三)至甲○○於偵查中承稱：「他（乙○○）每年都會通知我會報稅，約報十六、七
    萬。但我不記得是否有印章放在被告處，因之前沒注意此事。」等語，對於檢察
    官訊問薪資名冊上之印文從何而來則答稱：「不清楚，但有重要之文，被告會通
    知我拿印章去蓋。」等語（見八十九年度他字第四二一號卷第五五頁反面），其
    於偵查中復辯稱：「‧‧本件被告（指乙○○）未經我同意，印章也不是我蓋的
    。」云云（見同上卷第十八頁反面），其說辭前後矛盾，經本院查，乙○○之申
    報薪資行為，茍事前未得甲○○之允許，甲○○於每年收到扣繳憑單時必提出異
    議，且向法院提出刑事告訴，卻未為之，直至四年後始提出本件告訴，殊難想像
    。甲○○自靠行日起，即將私章及身分證影本交付被告乙○○，用以填寫相關薪
    資文件等情，應為真實。
  (四)按稅捐稽徵法第四十一條之規定，係以詐術或其他不正當方法逃漏稅捐為其構成
    要件，所謂詐術必須積極行為始能完成，至以其他不正當方法，亦必具有同一之
    形態，方與立法之本質相符（最高法院八十五年度臺上字第三五二八號判決參照
    ），至於所謂以不正當方法逃漏稅捐，必具有與積極之詐術同一型態，始與立法
    之本旨符合，如僅屬單純的不作為，而別無逃漏稅捐之積極行為，即不能認與詐
    術漏稅之違法特性同視，而繩以稅捐稽徵法第四十一條之罪（最高法院七十四年
    度臺上五四九七號判例參照）。按「以對於接受靠行車輛經營之汽車貨運公司行
    號營利事業所得稅之核課，由公司行號合併靠行車輛之收入依法核計營利事業所
    得稅，其列報靠行車車主為司機之薪資，如已依法填具扣繳憑單辦理申報者，應
    免按虛報薪資論處。」，亦經原審函據財政部臺灣省北區國稅局宜蘭分局於九十
    一年五月十五日北區國稅宜縣審字第０九一一００六三四九號函示依財政部七十
    一年十二月十日臺財稅第三八九三五號函釋明確，有該函附卷（見原審卷第三一
    頁）可稽。而乙○○所辯依上開函釋，因靠行後，該車的營業收入是要由車行開
    發票，所以車行就以靠行車司機來報薪資，甲○○第一年的薪資會那麼少，是因
    為他剛靠行幾個月而已。每年的薪資是依據車行因靠行車所開的發票來計算等語
    （見本院卷第三一、三二頁）觀之，本件乙○○係接受靠行車輛營運汽車貨運公
    司行號之負責人，該公司合併靠行車輛之營業收入核計營利事業所得稅，申報之
    靠行車輛營業收入每月約一萬三千元至三萬五千元，係在合理範圍之內。又車輛
    靠行制度係交通機關行政管理所規定，國稅局為國家稅務行政機關，國民依國家
    機關之規定，以靠行車司機薪資依規定申報抵稅，既應免按虛報薪資論處，已如
    上述，是該公司信賴國家之規定，依法填具上開扣繳憑單並辦理申報營利事業所
    得稅，尚無不合，公訴人認被告乙○○所為，係違反稅捐稽徵法第四十七條、第
    四十一條之公司負責人以不正當方法逃漏稅捐罪嫌，容有未洽。
  (五)另公訴人認乙○○犯有商業會計法第七十一條第一款商業負責人，以明知為不實
    之事項，而填製會計憑證罪之事實，然該條款之規定，係就以明知為不實之事項
    ，而填製會計憑證或記入帳冊者為其構成要件。按法官依據法律獨立審判，乃憲
    法第八十條之明文規定，司法行政機關所發司法行政上之命令，如涉及審判上之
    法律見解，僅供法官參考，法官於審判案件時，亦不受其拘束，大法官會議解釋
    第二一六號可資參照。本件被告乙○○既依商業習慣及行政機關函示所許合併靠
    行車輛之營業收入核計營利事業所得稅，並依法填具扣繳憑單及員工薪資名冊辦
    理申報，是其所為難認係以明知為不實之事項填製會計憑證或記入帳冊，公訴人
    此部分之認定，顯與國民之法感情相悖。
  (六)被告甲○○部分，雖交付印章及身分證影本供乙○○填製領薪人員薪資名冊，然
    甲○○既係靠行車車主，其應乙○○之要求，提供靠行必須之相關證件，以依規
    定辦理薪資所得憑報稅捐，亦屬當然，雖知悉乙○○用以申報營利事業所得稅，
    惟乙○○所為既不構成以不正當方法逃漏稅捐，則公訴人認甲○○所犯之幫助逃
    漏稅捐犯行，自難成立。
  (七)此外，復查無其他積極證據足證被告二人，有何公訴人所指訴之稅捐稽徵法第四
    十一條之詐術逃漏稅捐罪、商業會計法第七十一條第一款之填製不實會計憑證帳
    冊罪及幫助逃漏稅捐等犯行，既不能證明被告犯罪，揆諸前揭說明，自均應依法
    知無罪之判決。
五、原審以調查證據結果，斟酌全辯論意旨，認不能證明被告犯罪，而為被告無罪之
    諭知，核無不當，公訴人上訴意旨仍執前詞認應成立犯罪，指摘原判決違誤，為
    無理由，應予駁回。
六、被告甲○○經合法傳喚無正當理由不到庭，爰不待其陳述逕行判決。
據上論斷，應依刑事訴訟法第三百六十八條、第三百七十一條，判決如主文。
本案經檢察官陳維練到庭執行職務。
中      華      民      國      九十一      年    十二    月    十二    日
                              台灣高等法院刑事第一庭
                                  審判長法  官  李  相  助
                                        法  官  黃  聰  明
                                        法  官  魏  新  國
右正本證明與原本無異。
檢察官部分如不服本判決應於收受送達後十日內向本院提出上訴書狀，其未述上訴之
理由者並得於提起上訴後十日內向本院補提理由書（均須按他造當事人之人數附繕本
）。
被告不得上訴。
                                        書記官  賴  淑  真
中     華     民     國      九十一    年     十二     月     十三     日
